【裁判字號】    98,交聲,2051
【裁判日期】    980729
【裁判案由】    聲明異議
【裁判全文】
臺灣高雄地方法院交通事件裁定        98年度交聲字第2050號
原處分機關  高雄市政府交通局
異  議  人  甲○○
即受處分人
上列異議人即受處分人因違反道路交通管理處罰條例事件，對於
高雄市政府交通局於中華民國98年6 月22日所為如附表所示之處
分，聲明異議，本院裁定如下：
    主  文
如附表所示之原處分均撤銷。
甲○○不罰。
    理  由
一、原處分意旨略以：異議人即受處分人（下簡稱異議人）甲○
    ○所有之車號3339-XL 號自小客車於如附表所示之時間，行
    經如附表所示國道高速公路收費站（ETC 車道）時，因卡片
    餘額不足扣款失敗而未依規定繳費，經通知補繳後而未補繳
    ，為警以其有「汽車行駛於應繳費之公路，不依規定規定繳
    費（卡片餘額不足），經通知補繳，逾繳費期限而未補繳」
    之違規行為依法舉發。嗣受處分人提出申訴，經原處分機關
    調查結果，仍認受處分人有前開違規行為，原處分機關乃於
    民國98年6 月22日依道路交通管理處罰條例第27條第1 項之
    規定，各裁處受處分人如附表所示之金額。
二、異議意旨略以：異議人對其所有之車號3339-XL 號自小客車
    於如附表所示之時間，行經如附表所示國道高速公路收費站
    （ETC 車道）時，因卡片餘額不足扣款失敗而未依規定繳費
    之事實並不爭執，惟伊已於97年5 月12日將戶籍遷往高雄市
    ○○街51巷16號13樓，催繳通知單卻仍寄其原戶籍地之高雄
    市○○區○○路1 號7 樓，致其並未收到補繳高速公路通行
    費之通知單，因此未能於期限之內繳納通行費，因該繳費通
    知之送達並不合法，請求撤銷如附表所示之處分等語。
三、按汽車行駛於應繳費之公路、橋樑、隧道或輪渡，不依規定
    繳費者，處汽車所有人或駕駛人新臺幣（下同）3,000 元以
    上6,000 元以下罰鍰，並追繳欠費，道路交通管理處罰條例
    第27條第1 項定有明文。
四、經查：
  (一)按行政機關得依法規將其權限之一部分，委託民間團體或個
    人辦理，行政程序法第16條第1 項定有明文。次按公路主管
    機關興建之公路，有法定情形之一者，得向通行之汽車徵收
    通行費；前項徵收通行費之作業程序、收費設施設置、收費
    方式、收費車種、費率、作業管理、停徵或免徵規定、欠費
    追繳、收取追繳作業費用及委託其他機關（構）辦理等事項
    之辦法，由交通部定之，公路法第24條第1 項、第2 項亦有
    明文。而公路通行費徵收管理辦法係依據公路法第24條第2
    項之規定訂定，並於該辦法第17條明定徵收機關得委託民間
    機構辦理公路通行費徵收業務。是交通部臺灣區○道○○○
    路局（以下簡稱高公局）係依上揭規定將國道高速公路通行
    費徵收業務委託遠通電收股份有限公司（以下簡稱遠通電收
    公司）辦理，合先敘明。
  (二)復按高公局為辦理電子收費申裝及欠費追繳作業，依據公路
    通行費徵收管理辦法相關規定，訂定交通部臺灣區○道○○
    ○路局電子收費申裝及欠費追繳作業注意事項（以下簡稱追
    繳作業注意事項）。而車輛不依規定繳納通行費，營運單位
    之自動收費系統應將該用路人車輛之車種、牌照號碼、通行
    時間、地點、行駛方向等予以記錄並照相或錄影存記；營運
    單位應依本局查明之車籍資料，製發「補繳通行費及作業處
    理費通知單」，追繳通行費並加收作業處理費用；用路人應
    依「補繳通行費及作業處理費通知單」所列金額及繳費期限
    完成補繳，逾補繳期限截止日未繳納者，依法舉發；追繳作
    業注意事項第1 點、第13點及第17點分別定有明文。依據上
    開規定，關於汽車行駛於應繳納通行費之國道高速公路未依
    規定繳納時，應由營運單位即遠通電收公司寄發補繳通行費
    通知單通知用路人補繳，逾期未繳納者，再移送警察單位依
    道路交通管理處罰條例第27條第1 項規定依法舉發之。據此
    ，裝設「e 通機」而行駛ETC 車道之車輛，若有未及扣款情
    形，既應予用路人補繳期限，則在該補繳期限屆至前，用路
    人是否有「不依規定繳費」之違規行為，即屬不確定狀態，
    舉發單位尚無從為舉發，是應認於補繳期限屆滿後仍未補繳
    費用，其違規行為方屬成立（臺灣高等法院暨所屬法院97年
    法律座談會研討結果參照）。
  (三)再按處理違反道路交通管理事件，有關文書送達之程序，依
    行政程序法之規定，違反道路交通管理事件統一裁罰基準及
    處理細則第5 條定有明文。而行政程序法中對於文書送達，
    於應受送達人之住居所、事務所或營業所為之。但在行政機
    關辦公處所或他處會晤應受送達人時，得於會晤處所為之；
    於應送達處所不獲會晤應受送達人時，得將文書付與有辨別
    事理能力之同居人、受僱人或應送達處所之接收郵件人員；
    又送達不能依前2 條規定為之者，得將文書寄存送達地之地
    方自治或警察機關，並作送達通知書2 份，1 份黏貼於應受
    送達人住居所、事務所、營業所或其就業處所門首，另1 份
    交由鄰居轉交或置於該送達處所信箱或其他適當位置，以為
    送達。前項情形，由郵政機關為送達者，得將文書寄存於送
    達地之郵政機關。寄存機關自收受寄存文書之日起，應保存
    3 個月，行政程序法第72條第1 項、第73條第1 項、第74條
    亦分別定有明文。故行政機關欲對應受送達人為寄存送達者
    ，須向應受送達之處所為送達後，因未能直接送達於本人，
    亦未能交付與有辨別事理能力之同居人、受僱人或接收郵件
    人員時，始得為之；倘係向「非應受送達之處所」為送達，
    縱無人收受，亦不得逕於該址為寄存送達，否則其寄存送達
    ，即難認為合法。又關於汽車行駛於應繳納通行費之國道高
    速公路未依規定繳費時，既應由遠通電收公司依高公局查明
    之車籍資料寄發補繳通知單通知用路人補繳，則「交通部臺
    灣區○道○○○路局委託遠通電收股份有限公司補繳通行費
    及作業處理費通知單」（以下簡稱補繳通知單）之書面通知
    ，仍應依上開規定送達，自不待言。
  (四)查本件異議人曾居住於車籍地址（即當時之戶籍地址）之高
    雄市○○區○○路1 號8 樓，嗣於97年5 月12日將戶籍遷至
    高雄市○○區○○街51巷16號13樓，惟未將車籍地址一併為
    變更登記等情，有受處分人之全戶戶籍資料查詢結果、遷徙
    紀錄資料查詢結果、台南市北區戶政事務所98年7 月17日南
    市北戶字第0980003896號函暨所檢附之戶籍謄本及公路監理
    電子閘門車號查詢汽車車籍各1 紙在卷可稽（參本院卷第10
    頁至第15頁、第29頁、第30頁）。而異議人所有之前開自小
    客車，於附表所示時間，行經如附表所示國道高速公路收費
    站電子收費車道共10次之補繳通知單，係寄送至異議人之車
    籍地址「高雄市○○區○○路1 號8 樓」，並寄存於左營福
    山郵局，此有交通部臺灣區○道○○○路局新市收費站98
    年4 月8 日高市稽字第0980000518號函暨所檢附之資料乙份
    在卷可憑（參本院卷第21頁至第23頁）。本件異議人雖未將
    車籍地址變更登記至上開戶籍地址，惟遠通電收公司既應依
    前揭規定送達補繳通行費之書面通知，且於車輛未依規定繳
    納通行費時，高公局即應向監理機關查明車籍資料，以供遠
    通電收公司寄送補繳通知單，實不難查得異議人已將戶籍地
    址遷往高雄市○○區○○街51巷16號13樓，自應將補繳通知
    單送達於受處分人上開戶籍地，始屬合法送達，是其向車籍
    地所為之寄存送達即不合法，而不生送達之效力。
  (五)本件異議人並不否認其所有之前開自小客車於如附表所示之
    時地行經如附表所示國道高速公路收費站（ETC 車道）時，
    因卡片餘額不足扣款失敗而未依規定繳費之事實，然上開補
    繳通知單既未合法送達，依前所述，異議人自無從於補繳期
    限前補繳通行費，則其是否有「不依規定繳費」之違規行為
    ，即屬不確定狀態，舉發單位尚無從為舉發，故本件應依法
    重新通知受處分人補繳通行費，倘受處分人逾補繳期限而未
    繳交，當可依道路交通管理處罰條例第27條第1項 之規定製
    單舉發，並追繳欠費，附此敘明。
五、綜上所述，原舉發機關以異議人有「汽車行駛於應繳費之公
    路，不依規定規定繳費（卡片餘額不足），經通知補繳，逾
    繳費期限而未補繳」之違規行為製單逕行舉發，顯有未合，
    原處分機關未察，遽對異議人加以裁罰，難認允當，本件異
    議人聲明異議為有理由，自應由本院將原處分撤銷，並另為
    異議人不罰之諭知，以資適法。
六、依道路交通案件處理辦法第20條，裁定如主文。
中    華    民    國    98    年    7     月    29    日
                  交通法庭  法  官    林揚奇
上正本證明與原本無異。
如不服本裁定，應於裁定送達後5日內向本院提出抗告狀。
中    華    民    國    98    年    7     月    29    日
                            書記官    何明昌
附表：
┌──┬─────┬───┬───────┬────┬────┬─────┬────┐
│編號│原處分案號│本院案│通過收費站之時│通過收費│舉發單位│原舉發通知│裁決結果│
│    │（即裁決書│號    │間            │站名稱  │        │單所載應到│（處罰）│
│    │字號）    │      │              │        │        │案日期    │        │
├──┼─────┼───┼───────┼────┼────┼─────┼────┤
│ 1  │高市交裁字│98年度│97年10月30日13│新市收費│內政部警│98年3月22 │罰鍰新臺│
│    │第裁32-ZDR│交聲字│時44分許行駛於│站南（第│政署國道│日前      │幣3000元│
│    │016212號  │第2050│應繳費之公路，│8車道） │公路警察│          │        │
│    │          │號    │未完成電子收費│        │局第四警│          │        │
│    │          │      │扣款交易，經通│        │察隊    │          │        │
│    │          │      │知補繳，逾繳費│        │        │          │        │
│    │          │      │期未繳納      │        │        │          │        │
├──┼─────┼───┼───────┼────┼────┼─────┼────┤
│ 2  │高市交裁字│98年度│97年11月28日12│新市收費│內政部警│98年4 月19│罰鍰新臺│
│    │第裁32-ZDR│交聲字│時57分許行駛於│站北（第│政署國道│日前      │幣3000元│
│    │016819號  │第2051│應繳費之公路，│7車道） │公路警察│          │        │
│    │          │號    │未完成電子收費│        │局第四警│          │        │
│    │          │      │扣款交易，經通│        │察隊    │          │        │
│    │          │      │知補繳，逾繳費│        │        │          │        │
│    │          │      │期限未繳納    │        │        │          │        │
├──┼─────┼───┼───────┼────┼────┼─────┼────┤
│ 3  │高市交裁字│98年度│97年10月14日21│岡山收費│內政部警│98年3月22 │罰鍰新臺│
│    │第裁32-ZEP│交聲字│時15分許行駛於│站北（第│政署國道│日前      │幣3000元│
│    │026932號  │第2052│應繳費之公路，│6車道） │公路警察│          │        │
│    │          │號    │未完成電子收費│        │局第五警│          │        │
│    │          │      │扣款交易，經通│        │察隊    │          │        │
│    │          │      │知補繳，逾繳費│        │        │          │        │
│    │          │      │期限未繳納    │        │        │          │        │
├──┼─────┼───┼───────┼────┼────┼─────┼────┤
│ 4  │高市交裁字│98年度│97年10月14日17│岡山收費│內政部警│98年3月22 │罰鍰新臺│
│    │第裁32-ZEP│交聲字│時39分許行駛於│站南（第│政署國道│日前      │幣3000元│
│    │026928號  │第2053│應繳費之公路，│7車道） │公路警察│          │        │
│    │          │號    │未完成電子收費│        │局第五警│          │        │
│    │          │      │扣款交易，經通│        │察隊    │          │        │
│    │          │      │知補繳，逾繳費│        │        │          │        │
│    │          │      │期限未繳納    │        │        │          │        │
├──┼─────┼───┼───────┼────┼────┼─────┼────┤
│ 5  │高市交裁字│98年度│97年10月05日13│岡山收費│內政部警│98年3月22 │罰鍰新臺│
│    │第裁32-ZEP│交聲字│時58分許行駛於│站南（第│政署國道│日前      │幣3000元│
│    │026691號  │第2054│應繳費之公路，│7車道） │公路警察│          │        │
│    │          │號    │未完成電子收費│        │局第五警│          │        │
│    │          │      │扣款交易，經通│        │察隊    │          │        │
│    │          │      │知補繳，逾繳費│        │        │          │        │
│    │          │      │期限未繳納    │        │        │          │        │
├──┼─────┼───┼───────┼────┼────┼─────┼────┤
│ 6  │高市交裁字│98年度│97年10月15日17│岡山收費│內政部警│98年3月22 │罰鍰新臺│
│    │第裁32-ZEP│交聲字│時43分許行駛於│站南（第│政署國道│日前      │幣3000元│
│    │026956號  │第2055│應繳費之公路，│7車道） │公路警察│          │        │
│    │          │號    │未完成電子收費│        │局第五警│          │        │
│    │          │      │扣款交易，經通│        │察隊    │          │        │
│    │          │      │知補繳，逾繳費│        │        │          │        │
│    │          │      │期限未繳納    │        │        │          │        │
├──┼─────┼───┼───────┼────┼────┼─────┼────┤
│ 7  │高市交裁字│98年度│97年10月19日21│岡山收費│內政部警│98年3月22 │罰鍰新臺│
│    │第裁32-ZEP│交聲字│時16分許行駛於│站北（第│政署國道│日前      │幣3000元│
│    │026994號  │第2056│應繳費之公路，│6車道） │公路警察│          │        │
│    │          │號    │未完成電子收費│        │局第五警│          │        │
│    │          │      │扣款交易，經通│        │察隊    │          │        │
│    │          │      │知補繳，逾繳費│        │        │          │        │
│    │          │      │期限未繳納    │        │        │          │        │
├──┼─────┼───┼───────┼────┼────┼─────┼────┤
│ 8  │高市交裁字│98年度│97年10月18日11│新營收費│內政部警│98年3月22 │罰鍰新臺│
│    │第裁32-ZDQ│交聲字│時38分許行駛於│站北（第│政署國道│日前      │幣3000元│
│    │015527號  │第2057│應繳費之公路，│6車道） │公路警察│          │        │
│    │          │號    │未完成電子收費│        │局第四警│          │        │
│    │          │      │扣款交易，經通│        │察隊    │          │        │
│    │          │      │知補繳，逾繳費│        │        │          │        │
│    │          │      │期限未繳納    │        │        │          │        │
├──┼─────┼───┼───────┼────┼────┼─────┼────┤
│ 9  │高市交裁字│98年度│97年10月18日11│新市收費│內政部警│98年3月22 │罰鍰新臺│
│    │第裁32-ZDR│交聲字│時13分許行駛於│站北（第│政署國道│日前      │幣3000元│
│    │016128號  │第2058│應繳費之公路，│7車道） │公路警察│          │        │
│    │          │號    │未完成電子收費│        │局第四警│          │        │
│    │          │      │扣款交易，經通│        │察隊    │          │        │
│    │          │      │知補繳，逾繳費│        │        │          │        │
│    │          │      │期限未繳納    │        │        │          │        │
├──┼─────┼───┼───────┼────┼────┼─────┼────┤
│ 10 │高市交裁字│98年度│97年10月18日14│新市收費│內政部警│98年3月22 │罰鍰新臺│
│    │第裁32-ZDR│交聲字│時34分許行駛於│站南（第│政署國道│日前      │幣3000元│
│    │016132號  │第2059│應繳費之公路，│8車道） │公路警察│          │        │
│    │          │號    │未完成電子收費│        │局第四警│          │        │
│    │          │      │扣款交易，經通│        │察隊    │          │        │
│    │          │      │知補繳，逾繳費│        │        │          │        │
│    │          │      │期限未繳納    │        │        │          │        │
└──┴─────┴───┴───────┴────┴────┴─────┴────┘


司法院資訊處製作；財團法人民間司法改革基金會備份。
